【裁判字號】    99,易,378
【裁判日期】    991130
【裁判案由】    詐欺
【裁判全文】
臺灣基隆地方法院刑事判決               99年度易字第378號
公  訴  人  臺灣基隆地方法院檢察署檢察官
被      告  陳勇志
上列被告因詐欺案件，經檢察官提起公訴（99年度偵字第3319
號），本院判決如下：
    主  文
陳勇志無罪。
    理  由
一、公訴意旨略以：被告陳勇志可預見提供金融帳戶予來路不明
    之人使用，可能幫助他人詐欺，仍基於幫助詐欺之不確定故
    意，於民國99年5 月27日21時許，在基隆市安樂區○○○路
    上之便利商店，將其彰化商業銀行士林分行00000000000000
    號帳戶（下稱彰銀士林分行帳戶）存簿、金融卡及密碼，以
    宅急便方式寄予真實姓名不詳之成年人，任由該成年人所屬
    之詐欺集團使用；另於同月28日12時許，在臺北市○○區○
    ○路上之便利商店，將其華南商業銀行士林分行0000000000
    00號帳戶（下稱華銀士林分行帳戶）存簿、金融卡及密碼，
    以宅急便方式寄予前開真實姓名不詳之成年人，任由該成年
    人所屬之詐欺集團使用。嗣該詐欺集團成員乃基於意圖為自
    己不法所有之詐欺犯意，於同月30日，撥打電話向溫煌棋詐
    稱其刷卡購物發生付款設定錯誤，將導致持續扣款，而要求
    其匯款以沖帳更正，致溫煌棋陷於錯誤，於同日匯出新臺幣
    （下同）100,000 元至前揭陳勇志之彰銀士林分行帳戶；該
    詐欺集團成員復另基於詐欺取財之犯意，於同月31日，先後
    以電話向王智勇、馬宏逵、楊明宗詐稱其等刷卡購物發生付
    款設定錯誤，將導致持續扣款，而要求其等利用自動櫃員機
    更正，致王智勇、馬宏逵、楊明宗均陷於錯誤，於同日分至
    自動櫃員機前依循指示操作，分別匯出24,950、29,100、
    27,150元至前揭陳勇志之華銀士林分行帳戶，因認被告涉犯
    刑法第30條第1 項、第339 條第1 項之幫助詐欺取財罪嫌。
二、按犯罪事實應依證據認定之，無證據不得認定犯罪事實；又
    不能證明被告犯罪者應諭知無罪之判決，刑事訴訟法第154
    條第2 項、第301 條第1 項前段分別定有明文。復按事實之
    認定，應憑證據，如未能發現相當證據，或證據不足以證明
    ，自不能以推測或擬制之方法，以為裁判基礎；又認定犯罪
    事實所憑之證據，雖不以直接證據為限，間接證據亦包括在
    內，然而無論直接或間接證據，其為訴訟上之證明，須於通
    常一般之人均不致有所懷疑，而得確信其為真實之程度者，
    始得據為有罪之認定。再按刑事訴訟法第161 條已於91年2
    月8 日修正公布，其第1 項規定：檢察官就被告犯罪事實，
    應負舉證責任，並指出證明之方法。因此，檢察官對於起訴
    之犯罪事實，應負提出證據及說服法院之實質舉證責任。倘
    其所提出之證據，不足為被告有罪之積極證明，或其指出證
    明之方法，無從說服法院以形成被告有罪之心證，基於無罪
    推定之原則，自應為被告無罪判決之諭知。末按刑法關於犯
    罪之故意，係採希望主義，不但直接故意，須犯人對於構成
    犯罪之事實具備明知及有意使其發生之兩個要件，即間接故
    意，亦須犯人對於構成犯罪之事實預見其發生，且其發生不
    違背犯人本意始成立（最高法院40年台上字第86號、76年台
    上字第4986號、92年台上字第128 號、22年上字第4229號判
    例意旨參照）。
三、按被告以外之人於審判外之陳述，雖不符前四條之規定，而
    經當事人於審判程序同意作為證據，法院審酌該言詞陳述或
    書面陳述作成時之情況，認為適當者，亦得為證據。當事人
    、代理人或辯護人於法院調查證據時，知有第159 條第1 項
    不得為證據之情形，而未於言詞辯論終結前聲明異議者，視
    為有前項之同意。刑事訴訟法第159 條之5 定有明文。經查
    ，本件判決以下所引用於審判外之言詞或書面陳述，性質上
    雖屬傳聞證據，惟經本院審理時予以提示並告以要旨，公訴
    人及被告均未於言詞辯論終結前聲明異議，依刑事訴訟法第
    159 條之5 規定，自應例外賦予其證據適格之地位，而認其
    具有證據能力。
四、本件公訴人認被告陳勇志涉犯刑法第30條第1 項、第339 條
    第1 項幫助詐欺取財罪嫌，主要係以被告之供述、證人即被
    害人溫煌棋、王智勇、馬宏逵、楊明宗之證言、被告之華銀
    士林分行印鑑卡、掛失取款印鑑暨更換取款印鑑申請書、存
    摺存款戶印鑑事故登錄單及存摺存款期間查詢印表等、被告
    之彰銀士林分行顧客資料卡及存摺存款-交易明細查詢等件
    、溫煌棋提出之彰化銀行自動櫃員機交易明細表、王智勇提
    出之中國信託自動櫃員機交易明細表、馬宏逵提出之永豐銀
    行自動櫃員機交易明細表、楊明宗提出之台新銀行自動櫃員
    機交易明細表、彰化商業銀行作業處99年8 月6 日彰作管字
    第09916078號函暨所附被告彰銀士林分行帳戶之存摺存款帳
    號資料及交易明細查詢、華南商業銀行總99年8 月10日營清
    字第09909821號函暨所附被告華銀士林分行帳戶之存款往來
    明細暨對帳單、被告提出之統一超商股份有限公司寄送物品
    顧客收執聯等為其主要論據。訊據被告固坦承確如公訴意旨
    所指，先後將所開立之彰銀士林分行、華銀士林分行帳戶之
    存簿、金融卡及密碼，寄交予真實姓名不詳之成年人之事實
    ，然堅詞否認有何幫助詐欺取財之犯意，辯稱：其因積欠卡
    債，99年5 月間，其在繼德工業股份有限公司任職薪資之三
    分之一，遭法院發函扣押，急需金錢償債，惟因信用不良，
    告貸無門，99年5 月下旬，見報載「辦貸款，信用不良可以
    代辦，銀行內部有內線。」之廣告，認或可經此管道貸得所
    需款項，乃以所持用之「0000000000」號行動電話，撥打報
    載「0000000000」號行動電話，與登載廣告之人聯絡，接電
    話之人自稱楊小姐，並稱辦理貸款需有信用較良好之銀行帳
    戶，其乃依指示將所設立之彰銀士林分行及華銀士林分行存
    簿、金融卡及密碼郵寄至指定之新竹市○區○○路272 之1
    號，其不知取得其帳戶資料之人將之持以詐騙他人，其係遭
    受詐騙而交付前揭2 帳戶資料，並無幫詐騙集團詐取他人財
    物之故意等語。
五、經查：
  (一)被告如公訴意旨所指，先後將所開立之彰銀士林分行及華銀
    士林分行帳戶存簿、金融卡及密碼郵寄予真實姓名不詳之成
    年人，嗣上開帳戶資料遭詐騙集團利用作為向被害人溫煌棋
    、王智勇、馬宏逵及楊明宗詐欺取財之入帳帳戶，而被害人
    溫煌棋、王智勇、馬宏逵及楊明宗於遭詐騙集團成員施以如
    公訴意旨所指之詐術後，陷於錯誤，先後於公訴意旨所指時
    間，分別匯款100,000 元、24,950元、29,100元、27,150元
    至被告前揭彰銀士林分行、華銀士林分行帳戶等情，固為被
    告所不爭執，且據證人即被害人溫煌棋（見偵卷第9-10頁）
    、王智勇（見偵卷第11-12 頁）、馬宏逵（見偵卷第13-14
    頁）、楊明宗（見偵卷第15-16 頁）於警詢時指證在卷，並
    有被告之華銀士林分行印鑑卡、掛失取款印鑑暨更換取款印
    鑑申請書、存摺存款戶印鑑事故登錄單及存摺存款期間查詢
    印表等件影本各1 份（以上見偵卷第17頁、第23頁）、被告
    之彰銀士林分行顧客資料卡及存摺存款- 交易明細查詢等件
    影本各1 份（以上見偵卷第24頁、第32頁）、溫煌棋提出之
    彰化銀行自動櫃員機交易明細表影本1 紙（見偵卷第33頁）
    、王智勇提出之中國信託自動櫃員機交易明細表影本1 紙（
    見偵卷第35頁）、馬宏逵提出之永豐銀行自動櫃員機交易明
    細表影本1 紙（見偵卷第34頁）、楊明宗提出之台新銀行自
    動櫃員機交易明細表影本1 紙（見偵卷第36頁）、彰化商業
    銀行作業處99年8 月6 日彰作管字第09916078號函暨所附被
    告彰銀士林分行帳戶之存摺存款帳號資料及交易明細查詢1
    份（見偵卷第57-58 頁）、華南商業銀行總99年8 月10日營
    清字第09909821號函暨所附被告華銀士林分行帳戶之存款往
    來明細暨對帳單1 份（見偵卷第59-76 頁）、被告提出之統
    一超商股份有限公司寄送物品顧客收執聯2 紙（見偵卷第45
    頁）在卷可憑。
  (二)刑事法上幫助犯之成立須客觀上有幫助行為，主觀上有幫助
    故意，即行為人知他人係實施犯罪，且認識其行為將足以就
    他人所實施之犯罪發生助力為要件，若其行為雖在外觀上有
    對他人犯罪施以助力，然其對正犯之犯罪行為並無認識，即
    屬欠缺幫助故意，自難論以幫助犯。而提供自己帳戶予他人
    之原因非一，蓄意犯罪者固然不少，因被騙、遺失而成為被
    害人之情形，亦所在多有，非必然出於幫助他人實施犯罪之
    故意，是提供帳戶之人是否成立犯罪，自應依證據證明之。
    從而，被告固將系爭帳戶之提款卡及提款卡密碼交付予真實
    姓名年籍不詳之人，致詐騙集團成員得以持之為詐騙被害人
    溫煌棋等之工具，然被告於交付系爭帳戶資料時，有無容任
    他人使用而為幫助詐欺之犯意，檢察官自仍應舉出證據證明
    之，尚難逕以被告交付系爭帳戶資料予他人之客觀事實推認
    之。而查：
    1.被告辯稱因積欠卡債，99年5 月間，其在繼德工業股份有
      限公司任職薪資之三分之一，遭法院發函扣押，急需金錢
      償債，惟因信用不良，告貸無門，99年5 月25日，見報載
      「辦貸款，信用不良可以代辦，銀行內部有內線。」之廣
      告，認或可經此管道貸得所需款項，乃以所持用之「0000
      000000」號行動電話，撥打報載「0000000000」號行動電
      話，與登載廣告之人聯絡，接電話之人自稱楊小姐，並稱
      辦理貸款需有信用較良好之銀行帳戶，其乃依指示將所設
      立之彰銀士林分行及華銀士林分行存簿、金融卡及密碼郵
      寄至指定之新竹市○區○○路272 之1 號等情，有臺灣士
      林地方法院99年5 月5 日士院木99司執廈字第09983 號執
      行命令影本1 份（見本院卷第15頁）、「0000000000」行
      動電話門號大眾電信雙向通聯資料查詢1 份（見本院卷第
      17-23 頁）、「0000000000」行動電話門號亞太行動資料
      查詢1 份（見本院卷第26-56 頁）、中國時報文化事業股
      份有限公司99年10月15日（99）時廣華字第40號函暨附件
      求職便利通廣告16張（見本院卷第63頁及證物袋，99年5
      月4 日、5 日、6 日、7-9 日、11日、12日、13日、14-1
      6 日、18日、19日、20日、21-23 日、25日、26日、27日
      、28-30 日之求職便利通廣告，均刊有【現金卡、信用卡
      、信貸，不限行業，即可先貸，信用不佳，可辦，銀行內
      線配合，0000000000】之廣告）及統一超商股份有限公司
      寄送物品顧客收執聯2 紙（見偵卷第45頁）在卷可憑，堪
      信為真實。
    2.被告為順利貸得金錢，經素不相識之人以貸款所需為由，
      要求被告提供帳戶資料，竟未多加質問、亦未察覺此間不
      合理之處，即擅予提供，固與一般人所會採取之應對措施
      有所落差，然上開以一般常人智識程度及社會經驗可能判
      別其中有詐之推論，並不能排除另有因需錢孔急，而失去
      警覺之人。況近來因人頭帳戶取得困難，詐騙集團成員為
      取得人頭帳戶，或以高價收購，或以詐騙方式取得，欺罔
      方式千變萬化，且若一般人會因詐騙集團成員言詞相誘而
      陷於錯誤，進而交付鉅額財物，則金融帳戶之持有人因相
      同原因陷於錯誤，並交付存摺、提款卡洵有可能，自不能
      以吾等客觀常人智識經驗為基準，遽而推論被告必具相同
      警覺程度，而對「構成犯罪之事實必有預見」，此參諸一
      般人對於社會事物之警覺性或風險評估，常因人而異，且
      與受教程度、從事之職業、心智是否成熟，並無必然之關
      連，且觀諸詐騙集團之詐騙手法，經政府大力宣導及媒體
      大幅報導後，猶恆見高級知識分子受騙，益明此理。又觀
      諸本件詐騙集團要求被告將帳戶資料寄送至新竹市○區○
      ○路272 之1 號，而該址係黑貓宅急便快遞- 新竹關東營
      業所之場址，有新竹市警察局第二分局99年10月6 日竹市
      警二分偵字第0990020829號函暨附件該分局埔頂派出所員
      警報告1 紙、照片4 張在卷可憑（見本院卷第58-61 頁）
      ，此與本院審理中之99年度易字第463 號被告黃尉哲等詐
      欺案件中之詐騙集團詐騙被害人勾寶玉等人帳戶資料之手
      法相同（見臺灣基隆地方法院檢察署以99年度偵字第2100
      號、第3580號起訴書），且本院承辦99年度簡上字第71號
      被告黃琍禎幫助詐欺取財案件，黃琍禎同因應徵工作而交
      付金融機構帳戶資料予真實姓名年籍不詳之人，黃琍禎發
      覺後乃報警處理，經警循黃琍禎提供與詐騙集團聯絡之電
      話資料，果破獲該詐騙集團，嗣查獲員警及檢察官均認黃
      琍禎確係因應徵工作而遭詐騙集團詐取金融機構帳戶資料
      （黃琍禎經本院判決無罪，見本院99年度簡上字第71號判
      決、臺灣基隆地方法院檢察署98年度偵字第5008號起訴書
      ），足見詐騙集團為免應徵工作者或亟需辦理貸款者識破
      其等為詐騙集團，因而拒絕提供存摺帳戶資料，乃費心巧
      立各種名目以取得他人帳戶資料，且益見詐騙集團確有以
      詐欺方式取得他人帳戶資料之情形，故而被告辯稱因遭受
      詐騙而交付帳戶存簿、金融卡及密碼，並無幫助詐騙集團
      詐取他人財物之故意等語，即非全然無稽。
六、綜上所述，被告開立之彰銀士林分行及華銀士林分行帳戶雖
    遭詐騙集團利用作為詐欺取財之入帳帳戶，然被告交付帳戶
    存簿、金款卡及密碼予詐騙集團所屬成員，既係因誤信得申
    請貸款而交付，難認被告對於交付之帳戶資料將遭詐騙集團
    使用作為行騙之工具有所認識，則被告有無提供上開帳戶供
    他人為詐欺取財使用之動機與目的，即有合理懷疑存在。公
    訴人所舉之證據，尚無法證明被告確有幫助詐欺取財之犯意
    ，且本院綜合公訴人所提出之證據及卷內之所有直接及間接
    證據後，認為尚無法達到令通常一般之人均不致於有所懷疑
    ，而得確信被告確有公訴人所指上開幫助詐欺取財之犯行。
    此外，復查無其他積極之證據，足資證明被告確有上開幫助
    詐欺取財之犯行，揆諸首揭法條及判例、判決意旨，應認不
    能證明被告犯罪，依法應為被告無罪之諭知。
據上論斷，應依刑事訴訟法第301 條第1 項前段，判決如主文。
本案經檢察官李辛茹到庭執行職務。
中    華    民    國    99    年    11    月    30    日
                刑事第二庭審判長法  官  王福康
                                法  官  羅貞元
                                法  官  劉桂金
以上正本證明與原本無異。
如不服本判決應於收受送達後10日內向本院提出上訴書狀，並應
敘述具體理由；其未敘述上訴理由者，應於上訴期間屆滿後20日
內向本院補提理由書(均須按他造當事人之人數附繕本)「切勿逕
送上級法院」。
中    華    民    國    99    年    11    月    30    日
                                書記官  劉如純

司法院資訊處製作；財團法人民間司法改革基金會備份。
